ACORDAO-COMPLETO-2529280

ACÓRDÃO 2041/2022 ATA 10/2022 - PRIMEIRA CÂMARA

VISTOS, relatados e discutidos estes autos de tomada de contas especial instaurada pela Universidade Federal de Pelotas (UFPel) em desfavor de Lisarb Crespo da Costa, Diretora-Presidente da Fundação Simon Bolivar (período de 19/9/2006 a 19/9/2009) , na condição de gestora dos recursos, de Eliana Póvoas Pereira Estrela Brito, fiscal do contrato (período de 13/2/2007 a 27/12/2007) , e da Fundação Simon Bolivar, entidade convenente, em razão de não comprovação da regular aplicação dos recursos repassados pela União por meio do Contrato 60/2006, firmado entre a UFPel e a referida fundação;
ACORDAM os Ministros do Tribunal de Contas da União, reunidos em Sessão da 1ª Câmara, ante as razões expostas pelo Relator, em:
9.1. arquivar os presentes autos, sem julgamento de mérito, com fundamento no disposto nos artigos 169, inciso VI, e 212, do Regimento Interno, c/c o art. 6º, inciso II, da IN TCU 71/2012, ante a ausência dos pressupostos de desenvolvimento válido e regular do processo;
9.2. dar ciência deste acórdão à Universidade de Pelotas e aos responsáveis.

Tomada de contas especial instaurada pela Universidade Federal de Pelotas em razão de não comprovação da regular aplicação dos recursos repassados pela União por meio de contrato.

Primeira Câmara

Universidade Federal de Pelotas.

3. Responsáveis: Eliana Póvoas Pereira Estrela Brito (XXX.933.510-XX); Fundação Simon Bolivar (01.523.915/0001-44); Lisarb Crespo da Costa (XXX.973.440-XX).

13.1. Ministros presentes: Vital do Rêgo (Relator) e Antonio Anastasia.
13.2. Ministro-Substituto convocado: Weder de Oliveira (na Presidência).

VITAL DO RÊGO

Transcrevo a seguir, com os ajustes de forma pertinentes, a instrução de mérito elaborada pela Secretaria de Controle Externo de Tomada de Contas Especial - SecexTCE (peça 69) , que contou com a anuência do corpo diretivo da unidade técnica (peças 70-71) .
INTRODUÇÃO
Cuidam os autos de tomada de contas especial instaurada pela Universidade Federal de Pelotas - UFPel, em desfavor de Lisarb Crespo da Costa (CPF: XXX.973.440-XX) , Eliana Póvoas Pereira Estrela Brito (CPF: XXX.933.510-XX) e Fundação Simon Bolivar (CNPJ: 01.523.915/0001-44) , em razão de não comprovação da regular aplicação dos recursos repassados pela União por meio do Contrato 60/2006 (peça 20) , firmado entre a UFPel e a Fundação Simon Bolivar, e que tinha por objeto o "financiamento do curso de Licenciatura a Distância - Pedagogia e Matemática".
HISTÓRICO
Em 18/4/2019, com fundamento na IN/TCU 71/2012, alterada pela IN/TCU 76/2016 e DN/TCU 155/2016, o dirigente da instituição Universidade Federal de Pelotas autorizou a instauração da tomada de contas especial (peça 25) . O processo foi registrado no sistema e-TCE com o número 3682/2019.
O instrumento de transferências discricionárias 60/2006 foi firmado no valor de R$ 165.970,00, sem previsão de contrapartida do convenente. Teve vigência de 28/12/2006 a 27/12/2007, com prazo para apresentação da prestação de contas em 26/3/2008. Os repasses efetivos da União totalizaram R$ 165.970,00 (peças 40 e 41) .
A prestação de contas e complementações enviadas foram analisadas por meio do documento constante na peça 53.
O fundamento para a instauração da Tomada de Contas Especial, conforme consignado na matriz de responsabilização elaborada pelo tomador de contas, foi a constatação da seguinte irregularidade: 
Ausência parcial de documentação de prestação de contas dos recursos federais repassados ao Fundação Simon Bolivar, no âmbito de outros instrumentos de transferências discricionárias descrito como "Aplicação, pela contratada, dos recursos no valor de R$ 165.970,00, relativos ao Curso de Licenciatura a Distância - Pedagogia e Matemática, vinculado a Projeto Acadêmico desta Universidade".
Os responsáveis arrolados na fase interna foram devidamente comunicados e, diante da ausência de justificativas suficientes para elidir a irregularidade e da não devolução dos recursos, instaurou-se a tomada de contas especial.
No relatório (peça 60) , o tomador de contas concluiu que o prejuízo importaria no valor original de R$ 162.635,59, imputando-se a responsabilidade a Lisarb Crespo da Costa, Diretora-Presidente da Fundação Simon Bolivar, no período de 19/9/2006 a 19/9/2009, na condição de gestor dos recursos, Eliana Póvoas Pereira Estrela Brito, Fiscal do Contrato 60/2006, no período de 13/2/2007 a 27/12/2007, na condição de fiscal de contrato e Fundação Simon Bolivar, na condição de convenente. 
Em 26/7/2020, a Controladoria-Geral da União emitiu o relatório de auditoria (peça 63) , em concordância com o relatório do tomador de contas. O certificado de auditoria e o parecer do dirigente do órgão de controle interno concluíram pela irregularidade das presentes contas (peças 64 e 65) .
Em 7/8/2020, o ministro responsável pela área atestou haver tomado conhecimento das conclusões contidas no relatório e certificado de auditoria, bem como do parecer conclusivo do dirigente do órgão de controle interno, manifestando-se pela irregularidade das contas, e determinou o encaminhamento do processo ao Tribunal de Contas da União (peça 66) .
ANÁLISE DOS PRESSUPOSTOS DE PROCEDIBILIDADE DA IN/TCU 71/2012
Avaliação de Viabilidade do Exercício do Contraditório e Ampla Defesa
Verifica-se que houve o transcurso de mais de dez anos desde o fato gerador sem que tenha havido a notificação dos responsáveis pela autoridade administrativa federal competente (art. 6º, inciso II, c/c art. 19 da IN/TCU 71/2012, modificada pela IN/TCU 76/2016) , uma vez que o fato gerador da irregularidade sancionada ocorreu em 21/2/2007, e os responsáveis foram notificados sobre a irregularidade pela autoridade administrativa competente conforme abaixo:
Lisarb Crespo da Costa, por meio do ofício acostado à peça 39, recebido em 20/2/2019, conforme AR (peça 37) .
Eliana Póvoas Pereira Estrela Brito, por meio do ofício acostado à peça 38, recebido em 25/2/2019, conforme AR (peça 36) .
Fundação Simon Bolivar, por meio da Notificação 42/2019, acostada à peça 35, recebida em 26/6/2019, conforme e-mail de confirmação (peça 34) .
Valor de Constituição da TCE
Verifica-se, ainda, que o valor atualizado do débito apurado (sem juros) em 1/1/2017 é de R$ 296.053,81, portanto superior ao limite mínimo de R$ 100.000,00, na forma estabelecida conforme os arts. 6º, inciso I, e 19 da IN/TCU 71/2012, modificada pela IN/TCU 76/2016. 
OUTROS PROCESSOS/DÉBITOS NOS SISTEMAS DO TCU COM OS MESMOS RESPONSÁVEIS
Informa-se que foi encontrado processo no Tribunal com os mesmos responsáveis:
	Responsável
	Processos

	Lisarb Crespo da Costa
	Processo 005.265/2014-2 [CBEX, encerrado, "Cobrança Executiva de multa originária do (s) AC (s) AC-1.852-9/2013-1C, referente ao TC Processo 012.497/2011-8"]
Processo 026.798/2007-6 [REPR, encerrado, "RELACIONADOS A IRREGULARIDADES E ILICITUDES OCORRIDOS EM LICITAÇÃO NA UFPEL"]
Processo 024.268/2006-2 [REPR, encerrado, "- POSSÍVEIS IRREGULARIDADES EM EXECUÇÃO DE CONTRATOS CELEBRADOS COM FUNDAÇÃO DE DIREITO PRIVADO"]
Processo 002.192/2008-2 [REPR, encerrado, "REPRESENTAÇÃO P/INTERPOR IMPUGGNAÇÃO DE EDITAL.FUNDAÇÃO SIMON BOLIVAR-RS-REF.PREGÃO ELETRÔNICO 05/2008"]
Processo 039.988/2019-8 [TCE, encerrado, "TCE instaurada pelo (a) Universidade Federal de Pelotas em razão de Não comprovação da regular aplicação dos recursos repassados pela União, Convênio 34/2007, firmado com o/a Universidade Federal de Pelotas, função EDUCACAO, que teve como objeto Apoio à manutenção da Universidade Federal do Pampa, conforme Plano de Trabalho (nº da TCE no sistema: 2423/2019) "]
Processo 010.558/2020-9 [TCE, aberto, "TCE instaurada pelo (a) Universidade Federal de Pelotas em razão de Não comprovação da regular aplicação dos recursos repassados pela União, Convênio 18/2005, firmado com o/a Universidade Federal de Pelotas, função EDUCACAO, que teve como objeto Aplicação de recursos destinados à atividades de Produção, Ensino, Pesquisa e Extensão a serem desenvolvidas pelo Projeto Interdisciplinar de Serviços Técnicos e de Apoio (PISTA) (nº da TCE no sistema: 1502/2019) "]
Processo 039.263/2020-7 [TCE, aberto, "TCE instaurada pelo (a) Universidade Federal de Pelotas em razão de Não comprovação da regular aplicação dos recursos repassados pela União, Convênio 63/2006, firmado com o/a Fundação Universidade Federal de Pelotas, função EDUCACAO, que teve como objeto Apoio ao Desenvolvimento da Educação (nº da TCE no sistema: 3787/2019) "]
Processo 044.550/2020-0 [TCE, aberto, "TCE instaurada pelo (a) Universidade Federal de Pelotas em razão de Não comprovação da regular aplicação dos recursos repassados pela União, Convênio 39/2006, firmado com o/a UNIVERSIDADE FEDERAL DE PELOTAS, função EDUCACAO, que teve como objeto APLICAÇÃO DE VAGAS E CRIAÇÃO DE NOVOS CURSOS NA UNIVERSIDADE FEDERAL DE PELOTAS, VINCULADO A PROJETO ACADÊMICO DA INSTITUIÇÃO.  (nº da TCE no sistema: 1078/2019) "]
Processo 012.497/2011-8 [RMON, encerrado, "MONITORAMENTO DO ACÓRDÃO 723/2010-P (referente contratos nº s 46/2005   -Implantação de campi da Unipampa; e 18/2005 - Projeto Pista, celebrados entre a UFPel e a Fundação Simon Bolivar) "]

	Eliana Póvoas Pereira Estrela Brito
	Processo 026.046/2011-3 [PC, encerrado, "Prestação de Contas Ordinária de Universidade Federal de Pelotas relativa ao Exercício Financeiro de 2010"]
Processo 025.377/2012-4 [PC, aberto, "Prestação de Contas Ordinária de Universidade Federal de Pelotas relativa ao Exercício Financeiro de 2011"]
Processo 010.558/2020-9 [TCE, aberto, "TCE instaurada pelo (a) Universidade Federal de Pelotas em razão de Não comprovação da regular aplicação dos recursos repassados pela União, Convênio 18/2005, firmado com o/a Universidade Federal de Pelotas, função EDUCACAO, que teve como objeto Aplicação de recursos destinados à atividades de Produção, Ensino, Pesquisa e Extensão a serem desenvolvidas pelo Projeto Interdisciplinar de Serviços Técnicos e de Apoio (PISTA) (nº da TCE no sistema: 1502/2019) "]
Processo 039.263/2020-7 [TCE, aberto, "TCE instaurada pelo (a) Universidade Federal de Pelotas em razão de Não comprovação da regular aplicação dos recursos repassados pela União, Convênio 63/2006, firmado com o/a Fundação Universidade Federal de Pelotas, função EDUCACAO, que teve como objeto Apoio ao Desenvolvimento da Educação (nº da TCE no sistema: 3787/2019) "]
Processo 017.998/2020-4 [TCE, aberto, "TCE instaurada pelo (a) Universidade Federal de Pelotas em razão de Não comprovação da regular aplicação dos recursos repassados pela União, Convênio 16/2009, firmado com o/a UNIVERSIDADE FEDERAL DE PELOTAS, função EDUCACAO, que teve como objeto Execução do Projeto: Implantação e oferta do 3º e 4º semestres dos cursos de Licenciatura a distância - Espanhol, Educação no Campo, Pedagogia e Matemática - UFPEL/UAB.  (nº da TCE no sistema: 2563/2018) "]
Processo 025.873/2020-2 [TCE, aberto, "TCE instaurada pelo (a) Universidade Federal de Pelotas em razão de Não comprovação da regular aplicação dos recursos repassados pela União, Convênio 17/2009, firmado com o/a UNIVERSIDADE FEDERAL DE PELOTAS, função EDUCACAO, que teve como objeto Implantação e oferta do 5º e 6º semestres dos cursos Licenciatura à Distância ¿ Pedagogia e Matemática¿UFPEL/UAB.  (nº da TCE no sistema: 2564/2018) "]

	Fundação Simon Bolivar
	Processo 016.319/2012-5 [REPR, encerrado, "REPRESENTAÇÃO AUTUADA PELA SECEX-RS PARA APURAR NOTÍCIAS NA MÍDIA A RESPEITO DE SUPOSTA AQUISIÇÃO INDEVIDA DE TERRENO PELA UFPEL POR MEIO DA FUNDAÇÃO SIMON BOLIVAR COM RECURSOS DO MEC"]
Processo 035.186/2011-9 [REPR, encerrado, "Representação do MPF a respeito de possíveis irregularidades ocorridas na Fundação Universidade Federal de Pelotas (UFPel, relacionadas a aplicação de recursos repassados para a Fundação Simon Bolivar (FSB) "]
Processo 003.276/2009-7 [REPR, encerrado, " - CONVÊNIO Nº 30/2007 - UNIVERSIDADE FEDERAL DE PELOTAS/FUNDAÇÃO DE APOIO SIMON BOLÍVAR"]
Processo 039.988/2019-8 [TCE, encerrado, "TCE instaurada pelo (a) Universidade Federal de Pelotas em razão de Não comprovação da regular aplicação dos recursos repassados pela União, Convênio 34/2007, firmado com o/a Universidade Federal de Pelotas, função EDUCACAO, que teve como objeto Apoio à manutenção da Universidade Federal do Pampa, conforme Plano de Trabalho (nº da TCE no sistema: 2423/2019) "]
Processo 010.558/2020-9 [TCE, aberto, "TCE instaurada pelo (a) Universidade Federal de Pelotas em razão de Não comprovação da regular aplicação dos recursos repassados pela União, Convênio 18/2005, firmado com o/a Universidade Federal de Pelotas, função EDUCACAO, que teve como objeto Aplicação de recursos destinados à atividades de Produção, Ensino, Pesquisa e Extensão a serem desenvolvidas pelo Projeto Interdisciplinar de Serviços Técnicos e de Apoio (PISTA) (nº da TCE no sistema: 1502/2019) "]
Processo 039.263/2020-7 [TCE, aberto, "TCE instaurada pelo (a) Universidade Federal de Pelotas em razão de Não comprovação da regular aplicação dos recursos repassados pela União, Convênio 63/2006, firmado com o/a Fundação Universidade Federal de Pelotas, função EDUCACAO, que teve como objeto Apoio ao Desenvolvimento da Educação (nº da TCE no sistema: 3787/2019) "]
Processo 045.663/2020-3 [TCE, aberto, "TCE instaurada pelo (a) Universidade Federal de Pelotas em razão de Não comprovação da regular aplicação dos recursos repassados pela União, Convênio 011/2009, firmado com o/a Universidade Federal de Pelotas, função EDUCACAO, que teve como objeto "O presente Convênio de Cooperação tem como objeto comum a execução do Projeto Núcleo de Reabilitação de Fauna Silvestre (NURFS) e Centro de Reabilitação de Animais Silvestres (CETAS) - Infra-estruturas para o atendimento da fauna silvestre no município de Pelotas e Região Sul". (nº da TCE no sistema: 2245/2019) "]
Processo 044.550/2020-0 [TCE, aberto, "TCE instaurada pelo (a) Universidade Federal de Pelotas em razão de Não comprovação da regular aplicação dos recursos repassados pela União, Convênio 39/2006, firmado com o/a UNIVERSIDADE FEDERAL DE PELOTAS, função EDUCACAO, que teve como objeto APLICAÇÃO DE VAGAS E CRIAÇÃO DE NOVOS CURSOS NA UNIVERSIDADE FEDERAL DE PELOTAS, VINCULADO A PROJETO ACADÊMICO DA INSTITUIÇÃO. (nº da TCE no sistema: 1078/2019) "]
Processo 016.617/2016-9 [TCE, aberto, "TCE instaurada nos termos do item 9.2 do Acórdão 1318/2016-TCU-Plenário, com vistas a apurar o débito referente ao repasse de recursos públicos para transação de compra e venda de imóvel celebrada entre a UFPel e sua fundação de apoio, Fundação Simon Bolívar - FSB"]
Processo 025.873/2020-2 [TCE, aberto, "TCE instaurada pelo (a) Universidade Federal de Pelotas em razão de Não comprovação da regular aplicação dos recursos repassados pela União, Convênio 17/2009, firmado com o/a UNIVERSIDADE FEDERAL DE PELOTAS, função EDUCACAO, que teve como objeto Implantação e oferta do 5º e 6º semestres dos cursos Licenciatura à Distância ¿ Pedagogia e Matemática¿UFPEL/UAB. (nº da TCE no sistema: 2564/2018) "]

Informa-se que foi encontrado débito imputável aos responsáveis em outras TCEs registradas no sistema e-TCE:
	Responsável
	TCES

	Lisarb Crespo da Costa
	2432/2019 (R$ 85.196,26) - Aguardando parecer da auditoria interna
2244/2019 (R$ 1.145.234,66) - Aguardando parecer da auditoria interna
2428/2019 (R$ 83.543,94) - Aguardando parecer da auditoria interna
2421/2019 (R$ 122.188,38) - Aguardando parecer da auditoria interna

	Eliana Póvoas Pereira Estrela Brito
	2432/2019 (R$ 85.196,26) - Aguardando parecer da auditoria interna
2427/2018 (R$ 1.922.230,00) - Aguardando ajustes do instaurador
2565/2018 (R$ 22.030,00) - Aguardando ajustes do instaurador
2421/2019 (R$ 122.188,38) - Aguardando parecer da auditoria interna

	Fundação Simon Bolivar
	2432/2019 (R$ 85.196,26) - Aguardando parecer da auditoria interna
2244/2019 (R$ 1.145.234,66) - Aguardando parecer da auditoria interna
1527/2019 (R$ 637.000,00) - Aguardando parecer da auditoria interna
2428/2019 (R$ 83.543,94) - Aguardando parecer da auditoria interna
2421/2019 (R$ 122.188,38) - Aguardando parecer da auditoria interna

A tomada de contas especial está, assim, devidamente constituída e em condição de ser instruída.
EXAME TÉCNICO
Este exame tem como fundamento as Normas de Auditoria do TCU, a legislação e a jurisprudência aplicadas ao caso, os documentos constantes dos autos, o histórico já apresentado e as providências a cargo dos jurisdicionados e demais envolvidos com a matéria em apreço.
Relembrando, trata-se de TCE instaurada pela UFPel, em desfavor de Lisarb Crespo da Costa, Eliana Póvoas Pereira Estrela Brito e Fundação Simon Bolivar, em razão de não comprovação da regular aplicação dos recursos repassados pela União por meio do Contrato 60/2006 (peça 20) , firmado entre a UFPel e a Fundação Simon Bolivar, e que tinha por objeto o financiamento do curso de Licenciatura a Distância - Pedagogia e Matemática".
O desfecho da questão em tela pode ser extraído do Relatório de TCE 08/2019 do Contrato 60/2006 (peça 60, p. 67) , onde estão relacionadas as comunicações havidas desde a origem do processo.
Lá se percebe que as notificações no âmbito da TCE foram expedidas apenas nos meses de fevereiro e marco de 2019, enquanto o prazo final para prestação de contas do convênio em tela se encerrou em 26/3/2008, evidenciando que ocorreu prazo superior a dez anos entre o fato gerador e a notificação válida aos responsáveis.
Embora se verifique que houve a expedição da Solicitação 02/2016/NAPCC, datada de 7/1/2016 (peça 2) , a qual foi respondida pelo Ofício OF. FBS 010/2016, de 25/1/2016 (peça 3) , o entendimento é no sentido de que esses documentos não possuem as características de notificação válida no escopo da TCE, primeiro porque se tratou apenas de solicitação de documentação complementar às prestações de contas e, segundo, porque a TCE somente foi instaurada em 22/4/2019, consoante os termos da Portaria 1004, daquela data (peça 25) .
Pelo exposto, na data de expedição da primeira comunicação, citada no parágrafo retro, não havia a constatação da irregularidade nem a instauração da tomada de contas e, portanto, não havia a possibilidade de notificar os responsáveis para que apresentassem qualquer tipo de defesa. Houve apenas um pedido de complementação dos documentos apresentados a título de prestação de contas, o que foi atendido pelos responsáveis.
Apenas quando analisados todos os documentos das prestações de contas, inclusive aqueles apresentados para atendimento da solicitação complementar, é que foi constatada a irregularidade e notificados os responsáveis, porém, já havia decorrido prazo superior a dez anos do fato gerador.
Tal situação está prevista no art. 6º da IN-TCU 71/2012 como causa de arquivamento da TCE sem julgamento do mérito, diante do risco de prejuízo ao contraditório e à ampla defesa, consoante expresso no enunciado do Acórdão 10385/2011-TCU-Primeira Câmara, Relator: JOSÉ MUCIO MONTEIRO, assim prevendo: "Impõe-se o arquivamento do processo de tomada de contas especial, conforme o art. 5º, §§ 4º e 5º, c/c o art. 10 da Instrução Normativa TCU 56/2007, devido ao transcurso de mais de 10 (dez) anos desde o fato gerador até as citações".
Entendimento similar vem sendo aplicado quando ocorre a citação dos herdeiros e sucessores, podendo se chegar à anulação de acórdãos condenatórios dirigidos aos sucessores, em razão do comprometimento da ampla defesa e contraditório, consoante enunciado do Acórdão 176/2021-TCU-Plenário, Relator: AROLDO CEDRAZ, com o seguinte teor:
O decurso de mais de dez anos entre a prática do ato pelo responsável falecido e a citação de seus herdeiros, sem que tenham dado causa à demora processual, acarreta a nulidade de decisão condenatória dos sucessores a ressarcimento de débito, em razão do comprometimento da ampla defesa e do contraditório.
São na mesma linha os seguintes Acórdão 4988/2017-TCU-Primeira Câmara, Relator: VITAL DO RÊGO; 1492/2018-Primeira Câmara, Relator: BENJAMIN ZYMLER entre outros.
Por todo o exposto, o entendimento é no sentido de arquivar a TCE sem julgamento do mérito, diante do decurso de mais de dez anos entre o fato gerador do dano e a notificação válida dos responsáveis nesta TCE, materializado o risco de prejuízo ao contraditório e à ampla defesa, com fundamento no art. 6º da IN-TCU 71/2012 e jurisprudência desta Corte de Contas.
Prescrição da Pretensão Punitiva
Vale ressaltar que a pretensão punitiva do TCU, conforme Acórdão 1441/2016-TCU-Plenário, Relator Min. Benjamin Zymler, que uniformizou a jurisprudência acerca dessa questão, subordina-se ao prazo geral de prescrição indicado no art. 205 do Código Civil, que é de dez anos, contado da data de ocorrência da irregularidade sancionada, nos termos do art. 189 do Código Civil, sendo este prazo interrompido pelo ato que ordenar a citação, a audiência ou a oitiva dos responsáveis.
No caso em exame, ocorreu a prescrição, uma vez que o prazo para apresentação da prestação de contas venceu em 26/3/2008 e o ato de ordenação da citação ainda não ocorreu até a data de elaboração desta instrução. 
CONCLUSÃO
Para recordar, trata-se de TCE instaurada pela UFPel, em desfavor de Lisarb Crespo da Costa, Eliana Póvoas Pereira Estrela Brito e Fundação Simon Bolivar, em razão de não comprovação da regular aplicação dos recursos repassados pela União por meio do Contrato 60/2006 (peça 20) , firmado entre a UFPel e a Fundação Simon Bolivar, e que tinha por objeto o financiamento do curso de Licenciatura a Distância - Pedagogia e Matemática".
Pela análise realizada no campo Exame Técnico, restou demonstrado o decurso de mais de dez anos entre o fato gerador do dano e a notificação válida no processo para todos os responsáveis, cabendo o arquivamento dos autos, sem julgamento do mérito, com fundamento no art. 6º da IN-TCU 71/2012 e jurisprudência desta Corte de Contas.	
PROPOSTA DE ENCAMINHAMENTO
Ante todo o exposto, submetemos os autos à consideração superior, propondo arquivamento dos autos, sem julgamento do mérito, com fundamento nos arts. 169, inciso VI, e 212 do Regimento Interno do TCU c/c o art. 6º da IN-TCU 71/2012 e jurisprudência desta Corte de Contas, em razão decurso de mais de dez anos entre o fato gerador do dano e a notificação válida no processo para todos os responsáveis e para a Universidade Federal de Pelotas - UFPel.
O Ministério Público junto ao Tribunal de Contas da União (MPTCU) , representado pela Procuradora-Geral, Dra. Cristina Machado da Costa e Silva, apresentou as seguintes considerações (peça 72) :
Trata-se de tomada de contas especial instaurada pela Universidade Federal de Pelotas em desfavor de Lisarb Crespo da Costa, Diretora-Presidente da Fundação Simon Bolivar (período de 19/9/2006 a 19/9/2009) , na condição de gestora dos recursos, de Eliana Póvoas Pereira Estrela Brito, fiscal do Contrato n.º 60/2006 (período de 13/2/2007 a 27/12/2007) , e da Fundação Simon Bolivar, entidade convenente, em razão de não comprovação da regular aplicação dos recursos repassados pela União por meio do Contrato n.º 60/2006, firmado entre a UFPel e a mencionada fundação, e que tinha por objeto o "financiamento do curso de Licenciatura a Distância - Pedagogia e Matemática".
2.	Referido contrato foi firmado no valor de R$ 165.970,00, sem previsão de contrapartida da convenente. Teve vigência de 28/12/2006 a 27/12/2007, com prazo para apresentação da prestação de contas em 26/1/2008 (peças 20-21) . A União repassou a totalidade dos recursos previstos no instrumento.
3.	Conforme consignado na matriz de responsabilização elaborada pelo tomador de contas, o fundamento para a instauração da TCE foi a constatação da seguinte irregularidade: Ausência parcial de documentação de prestação de contas dos recursos federais repassados à Fundação Simon Bolivar, no âmbito de outros instrumentos de transferências discricionárias descrito como "Aplicação, pela contratada, dos recursos no valor de R$ 165.970,00, relativos ao Curso de Licenciatura a Distância - Pedagogia e Matemática, vinculado a Projeto Acadêmico desta Universidade".
4.	Devidamente comunicados na fase interna, não houve por parte dos responsáveis justificativas para elidir a irregularidade ou devolução dos recursos, instaurando-se a tomada de contas especial.
5.	No Relatório de TCE (peça 60) , concluiu-se que o prejuízo importaria no valor original de R$ 165.970,00, o qual representa 100% dos recursos repassados, sob a responsabilidade das Sras. Lisarb Crespo da Costa e Eliana Póvoas Pereira Estrela Brito, e da Fundação Simon Bolivar.
6.	A Controladoria-Geral da União, por meio de Relatório de Auditoria, Certificado de Auditoria e Parecer do Dirigente de Controle Interno, considerou irregulares as presentes contas, em consonância com o Relatório de TCE (peças 63-65) .
7.	Autuado o processo no TCU, elaborou a Secex-TCE a instrução da peça 69. No exame técnico, constatou a Unidade Instrutiva que as notificações encaminhadas aos responsáveis na fase interna foram expedidas nos meses de fevereiro e março de 2019, enquanto o prazo final para a apresentação da prestação de contas do instrumento de repasse se encerrou em 26/3/2008.
8.	Considerando que entre a data do fato gerador e a primeira notificação válida dos responsáveis se passaram mais de dez anos, observadas as normas aplicáveis e a jurisprudência do TCU, a proposta da Secex-TCE é no sentido de que os presentes autos sejam arquivados, sem julgamento do mérito, com fundamento nos arts. 169, inciso VI, e 212 do Regimento Interno/TCU, c/c o art. 6.º da IN/TCU n.º 71/2012.
9.	Ao compulsar as peças da TCE, verificamos assistir razão à Unidade Técnica. De fato, houve o transcurso de mais de dez anos entre o fato gerador da irregularidade, que, nesta TCE, se confunde com a data da prestação de contas do Contrato n.º 60/2006, e as notificações iniciais encaminhadas aos três responsáveis pela autoridade administrativa competente, no caso, a Universidade Federal de Pelotas, informando-lhes da reprovação das contas. Como alertou a instrução, a primeira ciência que os responsáveis tiveram do processo de análise da prestação de contas se deu nas seguintes datas, em relação a cada pessoa responsabilizada (peças 34, 36 e 37) : 20/2/2019 (Sra. Lisarb Crespo da Costa) , 25/2/2019 (Sra. Eliana Póvoas Pereira Estrela Brito) , e 26/6/2019 (Fundação Simon Bolivar) .
10.	Ao lado dos precedentes citados na instrução, em que a solução foi o arquivamento dos autos, ou a declaração de nulidade de decisão anterior condenatória, quando decorrido mais de dez anos entre o fato gerador e as citações dos responsáveis, cabe mencionar o enunciado abaixo da Jurisprudência Selecionada, o qual se enquadra ao caso desta tomada de contas especial.
Nos casos de não demonstração da boa e regular gestão dos recursos, por ausência de documentos essenciais, o prazo para dispensa de constituição da tomada de contas especial, fixado em dez anos  (art. 6º, inciso II, da IN-TCU 71/2012) , é contado a partir da data limite para entrega da prestação de contas final, pois somente nesse momento estão concretizados, simultaneamente, a falha, o dano e a possibilidade de pleno conhecimento dos fatos pelo interessado na sua reparação. (Acórdão 10046/2018-TCU-Segunda Câmara; Rel. Min. Marcos Bemquerer) 
11.	Embora não comentado pela Secex-TCE, a jurisprudência majoritária do TCU se filia ao entendimento de que o art. 6.º, inciso II, da IN/TCU n.º 71/2012 não tem aplicação automática em face do simples transcurso do prazo de dez anos entre a ocorrência do dano e a citação, devendo ser verificado, no caso concreto, se houve efetivo prejuízo à racionalidade administrativa, à economia processual, à ampla defesa ou ao contraditório (Acórdão 298/2019-TCU-Segunda Câmara, Rel. Min. Aroldo Cedraz; Acórdão 461/2017-TCU-Primeira Câmara, Rel. Min. Walton Alencar Rodrigues; Acórdão 854/2016-TCU-Plenário, Rel. Min. Benjamin Zymler; Acórdão 446/2016-TCU-Segunda Câmara, Rel. Min. Augusto Nardes) .
12.	No caso destes autos, é factível supor que os responsáveis encontrarão obstáculos e dificuldades práticas para comprovar, por meio de documentação idônea e de fácil acesso, a regularidade das despesas do instrumento impugnado, depois de passados quatorze anos do fim da vigência do contrato. Desse modo, considera-se inviável promover as citações dos agentes responsabilizados na presente fase processual, com vistas ao saneamento dos autos, uma vez que tal medida tende a ser inefetiva do ponto de vista da elaboração de defesa ou obtenção de provas, o que é um fator limitante ao exercício do contraditório e da ampla defesa (art. 5.º, inciso LV, da Constituição Federal) .  
13.	Em que pese a adequação dos argumentos e conclusões da Secex-TCE quanto à aplicabilidade do art. 6.º da IN/TCU n.º 71/2012 ao caso em exame, deve-se, antes de consolidar a proposta de encaminhamento, analisar a possibilidade de ocorrência da prescrição das pretensões punitiva e ressarcitória. 
14.	Segundo a Unidade Técnica, pelos critérios do Acórdão 1441/2016-TCU-Plenário, ocorreu a prescrição decenal do Código Civil, tendo em vista que o prazo para apresentação da prestação de contas venceu em 26/3/2008, enquanto ainda não houve no processo ato ordenatório de citação dos responsáveis. A esse respeito, divergiremos da Secex-TCE conforme a explicação abaixo.
15.	Em relação às premissas que devem orientar a análise da prescrição, em recentes pareceres exarados nos processos de controle externo, após a tese firmada pelo Supremo Tribunal Federal (tema 899 da repercussão geral) , esta representante do Ministério Público de Contas tem defendido que seja adotado o regime previsto na Lei n.º 9.873/1999 como solução adequada para regular a prescrição para a atuação do Tribunal, até que sobrevenha norma específica, tanto por observar os parâmetros que preponderam no conjunto de normas do direito público, como por ser, também, a norma que já vem sendo utilizada pelo STF para reger a limitação temporal ao poder sancionador do TCU. Outrossim, entende-se que deva ser aplicado o mesmo marco normativo para as pretensões punitiva e de ressarcimento do dano ao erário.
16.	Em pesquisa ao portal do STF, verifica-se que foi certificado o trânsito em julgado da decisão tomada no RE n.º 636.886 em 5/10/2021. Portanto, se já era possível o julgamento imediato de causas sobre o tema do precedente firmado, independentemente da publicação ou do trânsito em julgado do "leading case", com a certidão mencionada acima o entendimento fixado pela Suprema Corte se consolida em definitivo.
17.	Cabe registrar que a prescrição e a decadência são matérias de ordem pública que podem ser arguidas em qualquer tempo e grau de jurisdição e, inclusive, ser reconhecidas de ofício pelo julgador, o que nos leva à convicção de que o novo entendimento veiculado pelo RE n.º 636.886 tem aplicação imediata a todos os processos em curso no TCU, independentemente da época da ocorrência dos fatos.
18.	A Lei n.º 9.873/1999 apresenta um prazo geral, de cinco anos (art. 1.º, caput) , e um prazo especial, previsto no art. 1.º, § 2.º, a saber: "quando o fato objeto da ação punitiva da Administração também constituir crime, a prescrição reger-se-á pelo prazo previsto na lei penal". Com relação a essa particular hipótese, registre-se o entendimento do STJ no sentido de que a pretensão punitiva da Administração Pública em relação a infração administrativa que também configura crime em tese somente se sujeita ao prazo prescricional criminal quando instaurada a respectiva ação penal (REsp 1116477/DF, Rel. Ministro TEORI ALBINO ZAVASCKI, PRIMEIRA TURMA, julgado em 16/08/2012, DJe 22/08/2012) . Como não há notícia nos autos sobre a instauração de ação penal que verse sobre os fatos objeto desta TCE, cumpre-nos adotar o prazo geral quinquenal para a análise da prescrição no caso concreto.
19.	No que toca ao termo inicial do prazo, deve ser considerada a data da prática da infração, nos termos do art. 1.º da Lei n.º 9.873/1999. A irregularidade que motivou a instauração da TCE foi a ausência parcial de documentação de prestação de contas dos recursos federais repassados à Fundação Simon Bolivar. Nesse sentido, admitir-se-á, para fins de fixação do termo inicial do prazo prescricional, a data prevista para a apresentação da prestação de contas do Contrato n.º 60/2006, 26/1/2008 (cf. cláusula terceira, inciso II, alínea "d"; peça 21) .
20.	Prevê a Lei n.º 9.873/1999 que a prescrição se interrompe "pela notificação ou citação do indiciado ou acusado, inclusive por meio de edital" (art. 2.º, inciso I) . Aqui cumpre destacar que, nesse regime legal, a interrupção se dá pela notificação ou citação propriamente dita, e não pelo despacho que a ordena. A prescrição também se interrompe "por qualquer ato inequívoco, que importe apuração do fato" (art. 2.º, inciso II) .
21.	Compulsando os autos, observa-se que o primeiro ato que comprova a apuração dos fatos irregulares pela UFPel foi o encaminhamento da Solicitação n.º 02/2016/NAPCC, datada de 7/1/2016, ao Diretor Presidente da Fundação Simon Bolivar, em que noticiou a abertura do processo administrativo para análise da prestação de contas e solicitou documentos/justificativas quanto ao instrumento de repasse. Na sequência, em 5/5/2016, foi emitido o Relatório Preliminar n.º 02/2016 (peça 1) , e, em 30/11/2018, o Relatório Final de Prestação de Contas n.º 62/2018 (peça 5) e o Parecer n.º 58/2018 (peça 6) . 
22.	Pelo termo a quo e marcos interruptivos mencionados acima, verifica-se que restou caracterizado no caso concreto o decurso do prazo prescricional previsto no art. 1.º, caput, da Lei n.º 9.873/1999.
23.	Deve-se considerar, ademais, que a primeira notificação da fase interna encaminhada aos responsáveis, informando-os do relatório final e da existência do débito, ocorreu apenas em 2019 (ver parágrafo 9) , mais de dez anos do termo inicial do prazo prescricional. Nesse contexto, é razoável admitir que a primeira interrupção válida da prescrição em relação aos três responsáveis coincidiu com as datas em que foram cientificados das notificações enviadas pela UFPel (20/2/2019, 25/2/2019 e 26/6/2019) , tendo por fundamento o art. 2.º, inciso I, da Lei n.º 9.873/1999 (Interrompe-se a prescrição da ação punitiva pela notificação ou citação do indiciado ou acusado, inclusive por meio de edital) .
24.	A proposta de encaminhamento da Secex-TCE é no sentido de que o Tribunal determine o arquivamento dos autos, sem julgamento do mérito, pela ausência de pressupostos de constituição e de desenvolvimento válido e regular do processo (art. 169, inciso VI, c/c o art. 212 do Regimento Interno/TCU) , uma vez que restou demonstrado o decurso de mais de dez anos entre o fato gerador do dano e a notificação válida dos responsáveis no processo.
25.	No entanto, constatada a ocorrência da prescrição pelo regime da Lei n.º 9.873/1999, entendemos que deve ser outra a proposta de encaminhamento, visto que o reconhecimento da prejudicial de mérito da prescrição fulmina a pretensão do Tribunal de obter o ressarcimento do dano ao erário e/ou aplicar sanções legais aos responsáveis. Nesse sentido, revela-se mais adequado à ocorrência da prescrição que o processo seja arquivado com resolução do mérito, tendo por base o art. 487, inciso II, do Código de Processo Civil, de aplicação subsidiária ao TCU.
26.	Pelo exposto, com as devidas vênias por divergir da Unidade Técnica, esta representante do Ministério Público de Contas manifesta-se no sentido de que o Tribunal delibere, em caráter definitivo, na forma do art. 487, inciso II, do CPC c/c o art. 298 do Regimento Interno/TCU, pela ocorrência da prescrição das pretensões ressarcitória e punitiva, com base no art. 1.º, caput, da Lei n.º 9.873/1999, encerrando-se os autos nos termos do art. 169, inciso III, do Regimento Interno/TCU. Caso não acolhida essa proposta, sugerimos que se adote o encaminhamento da peça 69.
É o relatório.

não há.

Procuradora-Geral Cristina Machado da Costa e Silva.

TOMADA DE CONTAS ESPECIAL. CONTRATO 60/2006 FIRMADO ENTRE A UNIVERSIDADE DE PELOTAS E A FUNDAÇÃO SIMON BOLIVAR. arquivamento dos autos sem julgamento do mérito.

TOMADA DE CONTAS ESPECIAL (TCE)

Secretaria de Controle Externo de Tomada de Contas Especial (SecexTCE).

Versam os autos sobre tomada de contas especial instaurada pela Universidade Federal de Pelotas (UFPel) em desfavor de Lisarb Crespo da Costa, Diretora-Presidente da Fundação Simon Bolivar (período de 19/9/2006 a 19/9/2009) , na condição de gestora dos recursos, de Eliana Póvoas Pereira Estrela Brito, fiscal do contrato (período de 13/2/2007 a 27/12/2007) , e da Fundação Simon Bolivar, entidade convenente, em razão da não comprovação da regular aplicação dos recursos repassados pela União por meio do Contrato 60/2006, firmado entre a UFPel e a referida fundação.
A avença teve por objetivo o "financiamento do curso de Licenciatura a Distância - Pedagogia e Matemática". Para tanto, a União repassou os recursos federais mediante as ordens bancárias 20070B900785 e 20070B900777, no valor total de R$ 165.970,00, emitidas, respectivamente em 15/02/2007 (peça 40) e 14/02/2007 (peça 41) . Os recursos foram creditados na conta específica em 21/02/2007 e 16/02/2007 (peça 42) , respectivamente (peça 60) . Não houve previsão de contrapartida do convenente.
O contrato vigorou de 28/12/2006 a 27/12/2007 e o prazo para prestação de contas foi fixado até 26/3/2008 (peças 20-21) . A UFPel reprovou a prestação de contas enviada pela convenente, tendo em vista as seguintes irregularidades (peças 5 a 8) : (i) ausência da declaração do coordenador quanto à execução física e atingimento dos objetivos do convênio; (ii) realização de pagamentos fora da vigência do convênio; e (iii) pagamentos sem a comprovação fiscal.
Na fase interna desta tomada de contas especial (TCE) , a UFPel notificou os responsáveis nos meses de fevereiro e março de 2019 (peça 60, p. 6-7) e, diante de não saneamento das irregularidades apontadas e da ausência de devolução dos recursos, instaurou a TCE.
No Relatório de TCE, concluiu-se que o prejuízo importaria no valor original de R$ 165.970,00, sob a responsabilidade das Sras. Lisarb Crespo da Costa e Eliana Póvoas Pereira Estrela Brito e da Fundação Simon Bolivar, em razão da (peça 60, p. 3 e 8) :
Ausência parcial de documentação de prestação de contas dos recursos federais repassados ao Fundação Simon Bolivar, no âmbito de outros instrumentos de transferências discricionárias descrito como 'Aplicação, pela contratada, dos recursos no valor de R$ 165.970,00, relativos ao Curso de Licenciatura a Distância - Pedagogia e Matemática, vinculado a Projeto Acadêmico desta Universidade.
A Controladoria-Geral da União emitiu o relatório de auditoria (peça 63) , em concordância com o relatório do tomador de contas. O certificado de auditoria e o parecer do dirigente do órgão de controle interno concluíram pela irregularidade das presentes contas (peças 64 e 65) . O ministro de Estado responsável pela área atestou haver tomado conhecimento das conclusões apresentadas pelo controle interno, manifestou-se pela irregularidade das contas e determinou o encaminhamento do processo ao TCU (peça 66) .
A Secretaria de Controle Externo de Tomada de Contas Especial (SecexTCE) , ao constatar o transcurso de mais de dez anos entre a data do fato gerador e a primeira notificação válida dos responsáveis, propôs o arquivamento dos autos, sem julgamento do mérito, com fundamento nos arts. 169, inciso VI, e 212 do Regimento Interno/TCU, c/c o art. 6º da Instrução Normativa/TCU 71/2012 (peças 69-71) .
O Ministério Público junto ao Tribunal de Contas da União (MPTCU) , representado pela Procuradora-Geral Cristina Machado da Costa e Silva, manifestou-se no sentido de que (peça 72) :
o Tribunal delibere, em caráter definitivo, na forma do art. 487, inciso II, do CPC c/c o art. 298 do Regimento Interno/TCU, pela ocorrência da prescrição das pretensões ressarcitória e punitiva, com base no art. 1.º, caput, da Lei n.º 9.873/1999, encerrando-se os autos nos termos do art. 169, inciso III, do Regimento Interno/TCU. Caso não acolhida essa proposta, sugerimos que se adote o encaminhamento da peça 69.
Feita a introdução dos fatos, registro, desde já, minha concordância com o encaminhamento sugerido pela SecexTCE, motivo pelo qual incorporo os fundamentos apresentados no parecer que compõe o relatório precedente como minhas razões de decidir, sem prejuízo de tecer os comentários que reputo necessários.
Relativamente à ocorrência da prescrição das pretensões ressarcitória e punitiva, aventada pelo MPTCU com base em decisões do Supremo Tribunal Federal (STF) no âmbito do RE 636.886 e art. 1.º, caput, da Lei 9.873/1999, apresento as seguintes considerações.
Quanto à pretensão ressarcitória, sigo a jurisprudência unânime nesta Corte albergada no art. 37, § 5º, da Constituição Federal, e consolidada na Súmula TCU-282, no sentido de que as ações de ressarcimento movidas pelo Estado contra os agentes causadores de danos ao erário são imprescritíveis.
Em relação à pretensão punitiva, aplico os termos do Acórdão 1441/2016-TCU-Plenário, no sentido de que a prescrição se subordina ao prazo geral de dez anos, conforme disposto no Código Civil. A contagem desse prazo se inicia a partir da data da ocorrência da irregularidade, sendo interrompida pelo ato que ordenar a citação, a audiência ou a oitiva da parte.
No presente caso, resta constatado o transcurso do prazo de mais de dez anos entre a data do fato gerador (28/3/2008) e a primeira notificação válida dos responsáveis, conforme a tabela a seguir:
	Responsável
	Notificação
	Data da ciência
	Data da resposta

		Número
	Data
		
	Lisarb Crespo da Costa
	28/2019
	14/2/2019
	20/2/2019
	15/3/2019

	Eliana Póvoas Pereira Estrela Brito
	27/2019
	14/2/2019
	25/2/2019
	Não houve resposta

	Fundação Simon Bolivar
	42/2019
	25/6/2019
	26/6/2019
	26/6/2019

Fonte: Relatório de TCE (peça 60, p. 6-7) .
Nesses casos, a jurisprudência do TCU indica haver risco de prejuízo ao exercício do contraditório e da ampla defesa por parte dos responsáveis, apontando para o arquivamento do processo sem julgamento do mérito, a exemplo dos Acórdão 176/2021-TCU-Plenário (relator Ministro Aroldo Cedraz) ; 1.492/2018-TCU-1ª Câmara (relator Ministro Benjamin Zymler) ; 4.988/2017-TCU-1ª Câmara (relator Ministro Vital do Rêgo) ; e 10.385/2011-TCU-1ª Câmara (relator Ministro José Múcio Monteiro) .
Assim, concluo pelo arquivamento dos autos, sem julgamento do mérito, com fundamento nos arts. 169, inciso VI, e 212 do Regimento Interno/TCU, c/c o art. 6º da Instrução Normativa TCU-71/2012
Pelo exposto, voto para que seja aprovada a minuta de acórdão que ora submeto à consideração deste Colegiado.
TCU, Sala das Sessões, em 12 de abril de 2022.
Ministro VITAL DO RÊGO 
Relator